【裁判字號】    97,訴,427
【裁判日期】    971105
【裁判案由】    塗銷土地所有權移轉登記
【裁判全文】
臺灣新竹地方法院民事判決               97年度訴字第427號
原      告  乙○○
                        號
法定代理人  丁○○
                        號
訴訟代理人  陳宏瑄律師
被      告  甲○○
訴訟代理人  王志陽律師
上列當事人間塗銷土地所有權移轉登記事件，本院於民國97年9
月22日辯論終結，判決如下：
    主  文
原告之訴駁回。
訴訟費用由原告負擔。
    事  實
一、原告方面：
  (一)聲明：
   1、被告應將坐落新竹縣北埔鄉○○段內大坪段36之80、36之
      81、36之82、36之136、36之140地號土地，面積依續為67
      811、73835、76601、4477、786平方公尺，土地所有權
      應有部分7/120，於附表所示日期所為，以判決移轉為原
      因之所有權移轉登記塗銷。
   2、被告應將坐落新竹縣北埔鄉○○段大坪小段36之133、36
      之444、36之445地號土地，面積依序為2251、1080、981
      平方公尺，土地所有權應有部分各7/48，移轉登記給被告
      。
   3、訴訟費用由被告負擔。
  (二)陳述：
   1、查坐落新竹縣北埔鄉○○段內大坪段36之80、36之81、36
      之82、36之136、36之140地號土地，面積依續為67811、
      73835、76601、4477、786平方公尺，土地所有權應有部
      分7/120(下稱系爭土地)，業經台灣高等法院96年度上更
      (二)字第116號判決訴外人丙○○應將上開系爭土地返還
      原告確定在案。然被告竟於上開訴訟進行中，另經本院以
      95年度重訴字第70號判決，以其與訴外人丙○○間之系爭
      土地不動產買賣為據，經本院判決所有權移轉在案。
   2、然被告於上開95年間起訴時為訴外人財團法人新竹縣五峰
      景德會之管理人，在94年5月27日並受領台灣高等法院94
      年度上更 (一)字第26號案件通知書時，已明知訴外人丙○○非系爭土地之所有權人，且被告不顧景德會於83年6
      月15日之會議紀錄及該會議所附之財團法人新竹縣五峰景
      德會在日據時代信徒所捐共有土地持分信託登記為寺廟乙○○名義後，與徐阿泉等人辦理分割過戶表暨景德會81年
      第5屆董事會第10次會議提案、94年10月15日之第8屆第3
      次董事會第1次監事會等多次會議紀錄，於明知系爭土地
      非丙○○所有之情形下，竟向本院訴請移轉系爭土地所有
      權。
   3、又因坐落新竹縣北埔鄉○○段內大坪小段36之79、36之
      133地號土地業經共有物分割、於96年12月6日登記在案。
      其中36之79地號土地面積375平方公尺變更為原告單獨所
      有，而36之133地號土地原本面積5376平方公尺分割出36
      之444地號、36之445地號，面積依序為2251、1080、981
      平方公尺，土地所有權應有部分各7/48，並請求移轉登記
      予原告。
   4、另被告甲○○在本院94年度竹調字第244號因分割共有物
      聲請調解事件中亦自稱購買系爭土地係欲給盤古廟，因為
      當時盤古廟要拆的時候找不到丙○○，所以先將景德會的
      土地移轉登記給盤古廟，但是因為是地土地雖然是景德會
      的，但是登記在景德會的信徒吳春謀的名下，我是景德會
      負責人，我經過董事會決議先將信託登記在吳春謀名下的
      土地，移轉登記給盤古廟，我再將買受丙○○應有部分之
      土地移轉登記給景德會，景德會不會計較應有部分多少，
      因為廟就是要讓大家使用等情。再者，訴外人灶君堂、盤
      古廟、景德會間關係匪淺，此由新竹縣北埔鄉盤古廟灶君
      堂88年度第2次信徒大會會議記錄顯示訴外人灶君堂、盤
      古廟一起開信徒大會並決議十分明確。被告於本院另案97
      年度撤字第1號第三人撤銷之訴事件亦自稱購買土地是要
      給灶君堂用，係在甲○○擔任董事長才會有討論決議之事
      實，如果說甲○○購買系爭土地原本是景德會買的，就無
      須再另外決議討論。所以是九十四年甲○○擔任董事長因
      為發生要拆廟之事情，所以大家才決議如何解決等語。可
      知被告甲○○將灶君堂等同於景德會，即可得知被告甲○○主張訴外人景德會知悉土地真正所有權人為原告乙○○
      ，而訴外人灶君堂不知，即可主張善意取得云云根本不足
      採。何況訴外人灶君堂、盤古廟、景德會之信徒、董事根
      本重複。綜上所述，本件丙○○將系爭原告所有之土地出
      賣給被告甲○○係屬無權處分，按民法第118條規定，該
      買賣應屬無效。
   5、本件被告並非信賴土地登記之善意第三人，原告自可以真
      正權利人提起塗銷登記之訴，是依據民法第767條規定請
      求如其聲明之判決。
二、被告方面：
  (一)聲明：原告之訴駁回。訴訟費用由原告負擔。
  (二)陳述：
   1、原告主張被告甲○○明知原告與丙○○就36-79地號等7筆
      土地，因土地所有權有爭議、乃明知丙○○非上揭土地真
      正所有權人而向其買受上揭土地云云，並非事實，因被告
      甲○○係於94年3月18日始經訴外人財團法人新竹縣五峰
      景德會（下稱景德會）第8屆第1次董、監事聯席會選舉當
      選為景德會董事長，原告所提景德會83年6月15日會議紀
      錄，當時被告甲○○既非景德會之管理人，亦非該會之信
      徒，並未參與該次會議；其次，原告所提景德會之第5屆
      董事會第10次會議提案，查該次會議時間為82年元月18
      日早上10時，當時景德會第5屆董事會之董事長為訴外人
      古燧昌，被告甲○○既非景德會之管理人，亦非該會之董
      事，尤非該會之信徒，根本未參與該次會議，原告據此主
      張被告甲○○明知原告與丙○○就36- 79地號等7筆土地
      ，因土地所有權有爭議、乃明知丙○○非上揭土地真正所
      有權人而向其買受上揭土地云云，已不足取。
   2、被告甲○○係於88年4月29日向被告丙○○買受系爭土地
      ，嗣被告甲○○為保全其對丙○○就系爭土地之所有權移
      轉登記請求權，另向本院聲請假處分，禁止丙○○處分系
      爭土地，並經本院於88年10月5日以88年度裁全字第1438
      號民事裁定准許在案，有本院95年度重訴字第70號確定判
      決可參，斯時，被告甲○○並非景德會之管理人，且原告
      與丙○○間亦並未因系爭土地所有權之爭執而有何訴訟。
      查原告係於91年4月間始對丙○○等人提出返還不當得利
      等民事訴訟，並由本院以91年度訴字第268號受理在案，
      距離前述被告甲○○於88年4 月間向丙○○買受系爭土地
      之時間，已有3年之久，益徵原告主張被告甲○○明知原
      告與丙○○就36-79地號等7筆土地，因土地所有權有爭議
      、乃明知丙○○非上揭土地真正所有權人而向其買受上揭
      土地云云，委無可採。
   3、又原告於91年4月間對被告丙○○等人提出返還不當得利
      等民事訴訟，終經台灣高等法院於96年5月29日以96年度
      上更（二）字第116號判決判命丙○○應將系爭土地所有
      權移轉登記與原告，距離被告甲○○向被告丙○○買受系
      爭土地之時間，已有8年半之久，原告竟然主張被告甲○○明知登記於被告丙○○之36-79地號等7筆土地7/100 應
      有部分，其中應有部分7/120應屬於原告所有，卻仍向被
      告丙○○買受云云，顯屬無稽。
   4、另原告所提景德會94年10月15日之第8屆第3次董事會第1
      次監事會議，如前所述，被告甲○○係於94年3月間始擔
      任景德會第8屆董事會之董事長，惟於94年7月間卻發生原
      告聲請強制執行拆除五指山開基祖盤古廟（下稱盤古廟）
      之事，查盤古廟現址使用土地係於72年間，由景德會董事
      提議興建盤古廟，並經景德會全體董事無異議通過，開具
      土地同意書給盤古廟，供建廟之用，此有景德會72年度董
      監事會議紀錄可稽。不料，嗣因景德會與原告乙○○間之
      訴訟關係，致景德會名下土地所有權登記遭判決塗銷（按
      該判決所適用之監督寺廟條例第8條規定，業經大法官會
      議釋字第573號解釋宣告為違憲，原告乙○○並依上開判
      決請求拆除盤古廟。景德會為維護本身信譽，並避免因盤
      古廟遭拆除後所將衍生之諸多問題，故依景德會捐助章程
      第17規定，由景德會第8屆第3次董事會會議決議通過將吳
      春謀名義所共有持分19％（面積1.4554 公頃）先行過戶
      盤古廟，並由灶君堂將向丙○○所購買之同地段36-79、3
      6- 80、36-81、36-82、133、136、140地號等7筆共23.26
      7公頃持分7％（面積1.6287公頃）過戶予景德會或等盤古
      廟訴訟完畢後，將36-82地號土地持分歸還景德會，並報
      請主管機關核准在案。)嗣被告甲○○為實現上開決議內
      容，於是訴請被告丙○○應將系爭土地所有權移轉登記予
      被告甲○○，而由本院95年度重訴字第70號判決勝訴確定
      在案，可見原告主張被告甲○○明知登記於被告丙○○之
      36 -79地號等7筆土地7/100應有部分，其中應有部分
      7/120應屬於原告所有，卻仍向被告丙○○買受云云，並
      非可採。
    理  由
一、按判決確定前，得撤回訴之全部或一部，民事訴訟法第262
    條第1項前段定有明文。查本件原告起訴時原就被告丙○○
    以先、備位聲明請求移轉土地所有權及請求給付新台幣0000
    000元及遲延利息，嗣於訴訟程序進行中，原告撤回有關被
    告丙○○之先、備位請求，自應准許，合先敘明。
二、本件被告甲○○於88年間，向訴外人丙○○購買系爭土地，
    並因訴外人丙○○不願履行將系爭土地所有權移轉登記予被
    告甲○○之義務，業經被告甲○○訴請本院95年度重訴字第
    70號判決丙○○應將系爭土地所有權移轉登記予被告甲○○
    確定在案，且被告甲○○亦持前開判決辦理系爭土地所有權
    之移轉登記之情，業經本院調閱上開95重訴第70號卷証及系
    爭土地之土地登記簿謄本在卷可查。
三、雖原告主張訴外人丙○○所持有之移轉予被告甲○○之系爭
    土地業經台灣高等法院96年度上更(二)字第116號判決訴外
    人丙○○應將上開系爭土地返還原告確定在案，且被告甲○○於上開訴訟之95年間，已擔任財團法人新竹縣五峰景德會
    之管理人，明知景德會分於81年第5屆董事會第10次會議提
    案、83年6月15日及94年10月15日之第8屆第3次董事會第1次
    監事會等多次會議紀錄，已載明系爭土地非丙○○所有之情
    形下，仍向本院訴請移轉系爭土地所有權，可知被告非善意
    之第三人，自不受土地登記之保護，並依民法第767條訴請
    被告為其訴之聲明所請云云。經查：被告甲○○雖於95年間
    向本院提起95年度重訴字第70號訴訟，然所依據係其與訴外
    人丙○○間於88年所簽訂之土地買賣契約之情，業經本院調
    閱上開卷證，已如前述，被告始於94年3月18日經財團法人
    新竹縣五峰景德會第8屆第1次董、監事聯席會選舉當選為景
    德會董事長，本不影響其本諸買賣權利人身分訴請丙○○移
    轉系爭土地之權利，況原告所提之景德會83年6月15日會議
    紀錄，亦無事證得知被告於斯時有所參與，並得知該會議內
    容，縱被告於擔任景德會董事長期間，得知原告與丙○○就
    系爭土地之所有權有爭議，亦非可推翻被告與丙○○就系爭
    土地訂定買賣契約之真正性，是原告主張上開情事進而認定
    被告於88年間締約時即非善意第三人云云，實有倒果為因之
    爭議，委不足取，應予駁回。
四、至原告另主張被告在本院94年度竹調字第244號分割共有物
    事件中自稱購買系爭土地係欲給盤古廟，並於本院另案97年
    度撤字第1號第三人撤銷之訴事件自稱購買土地是要給灶君
    堂使用等語，可知被告將灶君堂等同於景德會，是被告主張
    訴外人景德會知悉土地真正所有權人為原告，而訴外人灶君
    堂不知，尚不足採，況訴外人灶君堂、盤古廟、景德會之信
    徒、董事根本重複，被告顯係出名為買賣登記，實際真正購
    買土地者為景德會云云。然被告係於94年3月始擔任景德會
    第8屆董事會之董事長，細究景德會94年10月15日之第8屆第
    3次董事會第1次監事會議：「第三屆董事會曾於72年間決議
    內坪小段36-82地號土地內 (即盤古廟現址)興築盤古廟，現
    因爭訟關係與吳春謀名義所共有持分19％（面積1.4554公頃
    ）先行過戶盤古廟，將灶君堂向丙○○所購買之同地段36-7
    9、3 6- 80、36-81、36-82、133、136、140地號等7筆共
    23.26 7公頃持分7％（面積1.6287公頃）歸還本會或等盤古
    廟訴訟完畢將36-82歸還本會。」內容，景德會為解決盤古
    廟用地問題，決議先行將登記在信徒吳春謀名下之內坪小段
    36-8 2地號土地內共有持分19％（面積1.4554公頃）過戶予
    盤古廟，以保全盤古廟，其後再由被告將其與丙○○購買之
    系爭土地移轉予景德會或盤古廟與原告間之訴訟完畢後再將
    該36-82地號土地歸還景德會之方式解決土地移轉之問題。
    故被告於88年間向丙○○購買系爭土地究係以其個人名義或
    欲購買後移轉予何人雖不得而知，但被告自擔任景德會董事
    長以降，確為處理廟地問題，願將其所購買之土地移轉與廟
    方確屬真實，且就原告所言，被告將景德會、盤古廟及灶君
    堂視為一體，則被告於上開本院94年度竹調字第244號分割
    共有物事件及97年度撤字第1號第三人撤銷之訴事件均自稱
    購買系爭土地欲將移轉予廟方自屬當然。本件被告既係為履
    行擔任景德會董事長之上開決議內容，且無證據足資證明被
    告係為代景德會出名為買賣登記，是原告上開亦非足採。
五、綜上，系爭土地雖經台灣高等法院96年度上更 (二)字第116
    號判決訴外人丙○○應將土地返還原告確定在案，然被告於
    88年間因信賴土地登記之公信力進而與丙○○訂定土地買賣
    契約，且經本院判決移轉登記在案，本諸信賴原則當受此登
    記保護，且原告並無舉其他事證足資證明被告確非善意第三
    人，從而，訴外人丙○○將系爭原告所有之土地出賣給被告
    甲○○縱屬無權處分，然亦僅涉原告與丙○○間之損害賠償
    問題，原告尚無由依據民法第767條為其訴之聲明所請，其
    訴為無理由，應予駁回。
六、因本案事證已臻明確，兩造其餘主張陳述及所提之證據，均
    毋庸再予審酌，附此敘明。
七、結論：原告之訴為無理由，依民事訴訟法第78條，判決如主
    文。
中    華    民    國    97    年    11    月    5     日
                  民事第二庭    法  官  彭淑苑
以上正本係照原本作成。
如對本判決上訴，須於判決送達後20日內向本院提出上訴狀。
中    華    民    國    97    年    11    月    5     日
                                書記官  王恬如


司法院資訊處製作；財團法人民間司法改革基金會備份。
